臺灣高雄地方法院刑事判決　　　　　　　96年度易字第2733號
公　訴　人　臺灣高雄地方法院檢察署檢察官
被　　　告　乙○○
上列被告因誣告案件，經檢察官提起公訴（95年度偵字第20697號）
，本院判決如下：
    主  文
乙○○未指定犯人，而向該管公務員誣告犯罪，處有期徒刑月
，如易科罰金，以銀元佰元即新臺幣玖佰元折算壹日，減為有
期徒刑壹月又拾伍日，如易科罰金，以銀元佰元即新臺幣玖佰
元折算壹日。
    事  實
一、乙○○為峰穎有限公司（下稱峰穎公司）負責人，知悉其所
    開立之支票號碼AG0000000 號、付款人為玉山商業銀行前鎮
    分行、發票人為峰穎公司、發票日期為民國95年3 月31日、
    面額為新臺幣（下同）20萬元之支票1 紙，並未遺失或失竊
    ，竟基於未指定犯人誣告之犯意，於95年3 月29日至玉山商
    業銀行前鎮分行，以上開支票於95年3 月20日在高雄縣大寮
    鄉○○路遺失為由，辦理掛失止付，未指定犯人而向該管警
    察機關誣告前開支票遺失，報請協助偵查侵占遺失物罪。嗣
    因該支票輾轉流通至甲○○手上，由持票人甲○○於95年3
    月31日提示遭退票，始悉上情。
二、案經高雄縣政府警察局林園分局報請臺灣高雄地方法院檢察
    官署檢察官偵查起訴。
    理  由
一、證據能力：
(一)、按證人、鑑定人依法應具結而未具結者，其證言或鑑定意見
    ，不得作為證據；又被告以外之人於偵查中向檢察官所為之
    陳述，除顯有不可信之情況者外得為證據，刑事訴訟法第
    158 條之3 、第159 條之1 第2 項分別定有明文。而所謂「
    依法應具結而未具結者」，係指檢察官或法官依刑事訴訟法
    第175 條規定以證人身分傳喚被告以外之人到庭作證，或雖
    非以證人身分傳喚到庭，而於訊問調查過程中，轉換為證人
    身分為調查時，此時其等供述之身分為證人，則檢察官、法
    官自應依刑事訴訟法第186 條有關具結之規定，命證人供前
    或供後具結，其陳述始符合同法第158 條之3 之規定，而有
    證據能力。又甲乙於偵查中既係以「被告身分」接受檢察官
    訊問，自無應適用證人具結陳述規定之可言，其本身案件偵
    查中就有關本案被告犯罪事實之陳述，經查並無顯不可信之
    情況，自得作為證據（最高法院96年度臺上字第3527號、96
    年度臺上字第3914號判決可資參照）。本件證人丙○○、甲○○於偵查中所為之陳述，雖未於供前或供後具結，惟檢察
    官係以被告身分傳喚渠等到庭為調查，此有渠等於偵查中向
    檢察官所為之各陳述筆錄、及證人丙○○、甲○○不起訴處
    分書附卷可稽，揆諸前開明說明，渠等非以證人身分而在檢
    察官面前未經具結之陳述筆錄，即與「依法應具結而未具結
    」之要件不合，縱未命其具結，亦無違法。本院審酌證人丙○○、甲○○於偵查中所為之陳述，均經全程錄影、錄音，
    且亦係自行出庭陳述而未受外力干擾，就陳述時之外在環境
    及情況判斷，渠等於偵查中向檢察官所為之證言，並無顯不
    可信之情況，符合上開刑事訴訟法第159 條之1 第2 項之傳
    聞例外規定，而有證據能力。
(二)、又被告以外之人於審判外之陳述，雖不符刑事訴訟法第159
    條之1 至第159 條之4 之規定，而經當事人於審判程序同意
    作為證據，法院審酌該言詞陳述或書面陳述作成時之情況，
    認為適當者，亦得為證據，刑事訴訟法第159 條之5 第1 項
    定有明文。本件檢察官、被告於本院審判程序時，就本判決
    所引用其餘審判外之言詞或書面陳述，均明示同意有證據能
    力，本院認該具有傳聞證據性質之證據，並非違法取得，以
    之作為證據係屬適當，認俱得為證據。
二、訊據被告乙○○固坦承有於95年3 月29日，辦理上開號碼為
    AG0000000 號、付款人為玉山商業銀行前鎮分行、發票人為
    峰穎公司、發票日芳期為民國95年3 月31日、面額為20萬元
    之支票票掛失止付及埴具遺失票據申報書等事實，惟矢口否
    認有何未指定犯人誣告犯行，辯稱：支票非伊所開立，伊只
    是人頭而已，支票都是黃欽宏在使用，也是黃欽宏說票不見
    了，而帶伊去掛失的，時間地點也是黃欽宏所說的等語，經
    查：
(一)、被告確有於95年11月30日，辦理上開支票掛失止付及填具載
    有「本人執有右列票據，現已遺失，除申請付款人止付外，
    相應報請鈞局協助偵查侵占遺失物罪嫌，如有偽報情事，本
    人應負左列法律責任」之遺失票據申報書，嗣該支票提示人
    甲○○提示後，經銀行以掛失止付為由退票等情，亦據證人
    即提示人甲○○證述綦詳，並有臺灣票據交換所高雄分所95
    年4 月7 日臺票高字第0821號函附件0000000 號支票、退票
    理由單、遺失票據申報書、掛失止付票據提示人資料查報表
    等附卷可稽，此部分事實應堪認定。
(二)、又上開支票係經由證人洪美速、丙○○輾轉至證人甲○○，
    以為調借現金之用等情，業據證人洪美速、丙○○、甲○○
    分別於警詢、偵查中陳述明確。而上開支票係被告開立，交
    付受僱於其所經營之峰穎公司，真實姓名年籍不詳、姓陳之
    成年男子，以為支付員工薪水用等情，亦經被告於偵查中所
    自承，核與證人洪美速於偵查中具結證稱：支票是一名叫「
    小陳」之男子拿給伊的，說是他工作上公司開給他的酬勞，
    因有急用，故請伊幫忙換現金等語大致相符，堪認上開支票
    確係由被告開立後，交付其公司之陳姓工頭後，再由該名陳
    姓成年男子，委託洪美速透過丙○○，而向甲○○借調現金
    之用無訛。參以，被告經營之峰穎公司除本件上開支票外，
    亦曾開立票號分別為000000 0號、0000000 號，到期日各為
    94年10月27日、95年3 月15日之支票，經由洪美速、丙○○
    輾轉向甲○○調借現金等情，亦據證人洪美速、丙○○、甲○○證述明確，並有甲○○臺東區中小企業銀行票據代收簿
    影本在卷可稽，足認被告經營之峰穎公司於本件案發之前，
    即曾輾轉向甲○○調借現金，益徵被告知悉上開支票係經由
    陳姓工頭之成年男子、洪美速等人輾轉至甲○○手中，而未
    遺失甚明。
(三)、被告雖辯稱：伊僅係人頭，公司係由伊朋友黃欽宏所經營，
    洪美速係黃欽宏之女友等語。惟查，被告自警詢以迄偵查中
    ，多次經警詢問、檢察官訊問時，均未曾提出上開情事，以
    供檢、警調查，至本院審理時始為上開陳述，則其所言，是
    否屬實，即非無疑。又被告於偵查時先稱不認識證洪美速，
    復於本院審理時改稱洪美速即為黃欽宏之女友，所為之供述
    已前後不一，已難信其為真實。況證人洪美速之戶籍與被告
    之戶籍係設在同一地址，有法務部戶役政連結作業系統查詢
    單1 紙在卷可佐，衡諸常情，若非交情甚佳，一般人理當不
    致提供戶口名簿並同意他人遷入其戶籍，堪認被告與證人洪
    美速原本即認識，則何以其於警、檢察官為調查時，卻否認
    與證人洪美速認識？被告所言，要難採信。又被告固稱：警
    詢、偵查時，黃欽宏就在旁邊，所以伊才沒有講是他等語，
    然於偵查時係採偵查不公開原則，從而，倘非檢察官傳喚到
    庭之人，理當不可能在偵查庭旁聽，被告上開置辯，已難令
    人採信，況其於警詢時已明確表示所言實在，已難認其於警
    詢、偵查中所為之陳述，有何非出於其任意性所為之情形，
    其上開置辯顯係事後卸責飾詞，洵不足採。
(四)、本案事證已臻明確，被告犯行堪以認定，應予依法論科。
三、被告行為後，刑法業於94年2 月2 日修正公布，95年7 月1
    日起施行。按行為後法律有變更者，適用行為時之法律，但
    行為後之法律有利於行為人者，適用最有利於行為人之法律
    ，修正後刑法第2 條第1 項定有明文。此條規定係規範行為
    後法律變更所生新舊法律比較適用之準據法，本身尚無新舊
    法比較之問題，於新法施行後，應一律適用新法第2 條第1
    項之規定，為「從舊從輕」之比較。而本次法律變更，比較
    時應就罪刑有關之共犯、未遂犯、想像競合犯、牽連犯、連
    續犯、結合犯，以及累犯加重、自首減輕暨其他法定加減原
    因（如身分加減）與加減例等一切情形，綜其全部罪刑之結
    果而為比較（最高法院95年5 月23日95年度第8 次刑事庭會
    議決議參照）。經查，刑法第171 條第1 項法定刑罰金部分
    ，依修正後刑法第33條第5 款之規定，最低額為新臺幣
    1,000 元，惟依被告行為時之罰金罰鍰提高標準條例第1 條
    前段、修正前刑法第33條第5 款規定，罰金之最低額僅新臺
    幣3 元。比較修正前、後之刑罰法律，適用修正後之規定，
    對被告顯未有利。綜上法律修正前、後之整體比較，揆諸前
    揭最高法院決議及修正後刑法第2 條第1 項之「從舊從輕」
    原則，適用94年2 月2 日修正後之刑罰法律，並未對被告較
    為有利，自應適用修正前之相關規定。
四、核被告所為，係犯刑法第171 條第1 項未指定犯人誣告罪。
    爰審酌被告知悉上開支票並未遺失，竟謊報遺失，造成司法
    資源無謂浪費，妨害國家司法權之正確性，並影響潛在無辜
    第三人之名譽、自由，其行為實有可議之處，且其犯後復否
    認犯行態度不佳，惟念其雖於82年間因違反麻醉藥品管理條
    例而曾受有有期徒刑4 月之執行，惟於本件行為時前5 年內
    並未再受有期徒刑以上刑之宣告，有臺灣高等法院被告前案
    紀錄表1 份可參，顯見素行尚佳等一切情狀，量處如主文所
    示之刑。。又關於易科罰金之折算標準，依被告行為時之刑
    法第41條第1 項、罰金罰鍰提高標準條例第2 條規定，係以
    銀元100 元、200 元或300 元，即新臺幣300 元、600 元或
    900 元折算1 日；依修正後刑法第41條第1 項，則係以新臺
    幣1,000 元、2,000 元或3,000 元折算1 日，經比較新、舊
    法，以被告行為時之法律對被告較為有利，並斟酌被告智識
    程度為國中畢業、家庭經濟狀況小康等情事，諭知易科罰金
    之折算標準。又本件被告犯罪時間，係在96年4 月24日以前
    ，合於中華民國96年罪犯減刑條例所定減刑條件，應依該條
    例第2 條第1 項第3 款規定，減其宣告刑二分之一，以啟自
    新。
據上論斷，應依刑事訴訟法第299 條第1 項前段，刑法第2 條第
1 項前段、第171 條第1 項，修正前刑法第41條第1 項前段，刑
法施行法第1 條之1 ，修正前罰金罰鍰提高標準條例第2 條，現
行法規所定貨幣單位折算新臺幣條例第2 條，中華民國96年罪犯
減刑條例第2 條第1 項第3 款、第7 條，判決如主文。
本案經檢察官吳美齡到庭執行職務。
中　　華　　民　　國　　96　　年　　12　　月　　11　　日
                  刑事第五庭  審判長法　官  黃建榮
                                    法  官  李嘉益
                                    法  官  李殷君
以上正本證明與原本無異。
如不服本判決應於收受本判決後10日內向本院提出上訴書狀，並
應敘述具體理由，如未敘述上訴理由者，應於上訴期間屆滿後20
日內補提理由書狀於本院（均須按他造當事人之人數附繕本）「
切勿逕送上級法院」。
中　　華　　民　　國　　96　　年　　12　　月　　18　　日
                                    書記官  陳昱良
附錄本案論罪科刑法條
中華民國刑法第171條
未指定犯人，而向該管公務員誣告犯罪者，處 1 年以下有期徒
刑、拘役或3百元以下罰金。
未指定犯人，而偽造、變造犯罪證據，或使用偽造、變造之犯罪
證據，致開始刑事訴訟程序者，亦同。
